【裁判字號】    96,重家訴,11
【裁判日期】    970619
【裁判案由】    履行遺產繼承契約
【裁判全文】
臺灣臺南地方法院家事判決            96年度重家訴字第11號
原      告  丙○○
                        樓
訴訟代理人  李永裕律師
被      告  己○○○
            戊○○
上列二人訴
訟代理人    許世律師
            許安德利律師
被      告  丁○○    住臺南市.
                      居臺南市.
上列一人訴
訟代理人    曾怡靜律師
上列當事人間請求履行遺產繼承契約事件，經本院於民國97年
5月19日言詞辯論終結，判決如下：
    主      文
原告之訴及假執行之聲請均駁回。
訴訟費用新臺幣貳拾伍萬陸仟參佰貳拾元由原告負擔。
    事實及理由
一、本件原告起訴主張：
  (一)緣本件兩造之共同被繼承人程金成於94年6月12日亡故，兩
    造於94年9月25日，經由二名見證人即訴外人乙○○、甲○○之全程在場見證下，就兩造共同繼承之臺南市○區○○段
    28、35、43地號土地為分配約定並達成遺產繼承協議而共同
    簽署協議書乙份，依該協議書內容載明：「一支付丁○○現
    金新臺幣（下同）肆佰萬元正。二臺南市○區○○段43地號
    74.41 坪全部歸丁○○所有。三已登記為丁○○所有臺南市
    ○區○○路40號之1房屋坐落於其與丙○○共有之土地上，
    以後土地分割時，丁○○之土地位置依其房屋原坐落位置按
    其土地所有權狀記載持份分割予丁○○。四臺南市○區○○
    段28地號歸戊○○、丙○○所有。五臺南市○區○○段35地
    號歸丙○○所有。」上開協議書簽署迄今，原告幾經請求被
    告等人配合辦理系爭土地之移轉登記，被告等人均拒絕依約
    將臺南市○區○○段28地號與35地號土地（下稱系爭土地）
    移轉登記予原告。原告雖曾於96年8月3日依法聲請調解，惟
    因被告等人未到場以致調解無法成立。查兩造所簽署之上開
    協議書性質乃債權契約，且內容甚為明確，原告爰依上開協
    議書之債權契約請求權基礎，請求被告等人應依約履行協同
    辦理土地移轉登記義務。
  (二)系爭協議書經兩造合意，其內容為全體繼承人就被繼承人程
    金城之特定遺產，終止公同共有關係而成為分別共有關係，
    並經訴外人乙○○、甲○○全程在場見證，是原告依約訴請
    被告等人履行協同辦理土地移轉登記義務，洵屬有據：
    1.按「當事人互相表示意思一致者，無論其為明示或默示，
      契約即為成立。」民法第153條第l項定有明文；次按「當
      事人間合法締結之契約，雙方均應受其拘束，除兩造同意
      或有解除原因發生外，不容一造任意反悔請求解約。」此
      有最高法院19年上字第985號判例可責參照；再按「繼承
      人就特定遺產已終止公同共有關係而成為分別共有，自非
      不得請求分割該分別共有之財產。此為共有財產之分割，
      而非遺產之分割，自無須以全部遺產為整體分割。查兩造
      已就系爭補償費協議終止公同共有關係而成為分別共有，
      此為原審認定之事實。揆諸上開說明，被上訴人訴請分割
      系爭補償費，自為法之所許」亦有最高法院87年臺上字第
      1482號民事判決可稽。
    2.本件被繼承人程金成於94年6月12日亡故後，被告己○○○於94年9月24日晚間九時召集兩造及訴外人乙○○、甲○○於原告表姊郭美玉住處，協議就特定遺產終止公同共
      有辦理分別共有事宜，雙方就協議書達成意思表示合致時
      ，已是25日凌晨，其中被告戊○○因繼承「勝利鮮花店」
      事業，當日有客戶訂貨，是被告己○○○乃請被告戊○○
      先回去工作，故該協議書在兩位見證人乙○○、甲○○見
      證下，由原告丙○○、被告丁○○先行簽字；而94年10月
      2日被告己○○○、戊○○於原告表姊郭美玉住處，在上
      開見證人之見證下，補簽系爭協議書，此有證人乙○○、
      甲○○97年4月10日之證言可互核參酌。
    3.由證人乙○○、甲○○於鈞院當庭陳述之證言可知，當天
      協議時，四位繼承人皆在現場，簽名為證，而被告己○○○、戊○○於94年9月24日除全程參與系爭協議書內容上
      之協議外，更於94年10月2日補簽名於係爭協議書上等語
      ；再加上被告己○○○於94年10月3日存證信函第1898號
      及94年10月14日存證信函第516號分別稱「…上開協議均
      經見證人乙○○及甲○○在場見證無誤。」、「經全體繼
      承人所簽之協議書依法有效，請臺端配合辦理相關遺產登
      記事項。」等情，足以證明兩造就系爭協議書之事項已達
      成合意，揆諸上開民法規定及最高法院判例意旨，本件既
      經全體繼承人就特定遺產終止公同共有關係而成為分別共
      有達成合意，並先後發名其上，雙方即應受該協議之拘束
      ，不容一造嗣後任意反悔自明，是原告基於系爭協議書之
      契約法律關係，訴請被告等人履行協同辦理土地移轉登記
      義務，洵屬有據。
  (三)系爭協議書乃雙方就特定遺產為終止公同共有關係達成共識
    以終止糾紛，具有和解契約之性質，豈容被告等人事後翻異
    ，更就和解前之法律關係再行爭執：
    1.按「稱和解者，謂當事人約定，互相讓步，以終止爭執或
      防止爭執發生之契約」民法736條定有明文；再按「和
      解契約由兩造互相讓步而成立，和解之後任何一方所受之
      不利益均屬其讓步之結果，不能據為撒銷之理由。和解
      契約合法成立，兩造當事人即均應受該契約之約束，縱使
      一造因而受不利益之結果，亦不得事後翻異，更就和解前
      之法律關係再行主張。」此有最高法院19年上字第1964
      號判例可參。
    2.就證人甲○○於97年4月10日之陳述，94年9月25日四位繼
      承人於訴外人郭美玉家中就系爭協議書內容為協議時，當
      時雙方爭執的很厲害，然兩造終就系爭協議書之事項達成
      共識，並由被告丁○○先簽名其上，而後被告己○○○、
      戊○○復於94年10月2日補簽及蓋指印於其上等語，足證
      兩造已就特定遺產為終止公同共有關係達成共識以終止紛
      爭，倘被告陳沙雖、戊○○不同意系爭協議書之內容，嗣
      於94年10月2日豈可能復於協議書上簽名？是以揆諸上開
      民法第736條規定及最高法院判例意旨，應認兩造簽立系
      爭協議書性質為和解契約，且依法雙方應受該協議書之拘
      束，縱使兩造之任何一方因和解契約受有不利之結果，亦
      不得事後翻異，另就和解前之法律關係再行主張或爭執。
  (四)因部分遺產經全體繼承人同意抵繳遺產稅，故僅就剩餘遺產
    列入系爭協議書之內容，故本件亦係就全體遺產為分割：
    1.按繼承人有數人時，在分割遺產前，各繼承人對於遺產全
      部為公同共有；又繼承人得隨時請求分割遺產，民法第11
      51條、第1164條前段分別定有明文；又按土地法第34條之
      1第l項所稱處分，不包括分割行為在內，不得以共有人中
      一人之應有部分或數共有人之應有部分合併已逾三分之二
      ，即可不經其他共有人全體之同意，而得任意分割共有物
      ，此有最高法院74年台上字第2561號著有判例可資參照。
      因此，若欲將被繼承人之遺產自公同共有關係消滅而變更
      或分割為分別共有關係，依民法第828條第2項規定，自應
      得公同共有人全體之同意始得為之。
    2.證人甲○○於鈞院作證之時證稱：「當天應該有提到，是
      以聊天之方式提到，因為遺產稅很多，可能要拿土地的一
      部份來抵遺產稅」等語，復以鈞院97年3月31日函請臺南
      縣歸仁地政事務所提供之「95年歸地字第123950號登記申
      請書及附繳證件影本」，上面蓋有原告丙○○、被告己○○○、戊○○、丁○○之印章，更佐證被告己○○○、戊○○、丁○○亦已同意就上開19筆土地抵繳遺產稅之情事
      ，否則豈會於土地登記申請書上蓋用被告丁○○等人之印
      章？是以全體繼承人均已同意以上開19筆土地抵繳遺產稅
      ，故不列入系爭協議書之內容。
    3.綜上所述，本件系爭協議書既經兩造全體繼承人同意其內
      容並簽名其上，並且就全部遺產協議為整體分割，揆築上
      開民法相關規定，原告依約訴請被告等人履行義務，自為
      法之所許。
  (五)本件性質上亦屬共同繼承人相互間協議就特定遺產終止公同
    共有關係而成為分別共有，此有協議書乙紙可稽，是原告自
    非不得請求分割系爭土地：
    1.按「按請求分割遺產，應以全部遺產為整體分割，不得以
      遺產中之各個財產為分割之對象。惟如繼承人就特定遺產
      已終止公同共有關係而成為分別共有，自非不得請求分割
      該分別共有之財產。此為共有財產之分割，而非遺產之分
      割，自無須以全部遺產為整體分割。兩造已就系爭補償費
      協議終止公同共有關係而成為分別共有，此為原審認定之
      事實。揆諸上開說明，被上訴人訴請分割系爭補償費，自
      為法之所許」此有罪高法院87年臺上字第1482號民事栽判
      要旨可稽。
    2.系爭協議書之屬性乃債權契約性質，業據原告敘明如上·
      且查系爭協議書除具債權契約性質外，尚且為兩造就共同
      之被繼承人程金成死亡後所遺留之特定遺產（即臺南市○
      區○○段43、28、35地號等三筆土地），合意終止公同共
      有關係而成為分別共有或單獨所有之關係，揆諸前揭最高
      法院栽判要旨，原告自非不得請求依據系爭協議書分割該
      分別共有之財產。
    3.本件原告得依民法第242條等相關規定，代位債務人即被
      告戊○○行使權利：
      (1)按「債務人怠於行使其權利時，債權人因保全債權，得
        以自己之名義，行使其權利。」「前條債權人之權利，
        非於債務人負遲延責任時，不得行使。但專為保存債權
        人權利之行為，不在此限。」民法第242條、第243條分
        別定有明文。是則債務人怠於行使權利時，債權人因保
        全債權，得以自己名義行使其權利，且若係專為保存債
        務人權利之行為，則縱漬務人尚未負遲延責任，亦得行
        使之，合先敘明。
      2.本件債務人即被告戊○○依前揭系爭協議書第四點「臺
        南市○區○○段28地號歸戊○○、丙○○所有」之約定
        ，亦得請求被告己○○○與丁○○二人將系爭臺南市○
        區○○段28地號土地移轉登記予自己所有，惟系爭協議
        書締結迄今將近2年，被告戊○○始終怠於行使其篡於
        系爭協議書之債權契約請求權，故本件原告代位被告戊○○訴請被告己○○○與丁○○二人應將臺南市○區○○段28地號土地之公同共有部分，辦理移轉登記予原告
        及被告戊○○所有，性質上屬專為保存被告戊○○權利
        之行為。
  (六)許安德利律師所提出原告95年8月16日之信函，乃因前案之
    調解庭命當時之上訴人丙○○提出和解方案，其後調解因故
    未成，不能遽認原告丙○○有廢止系爭協議書之意思表示，
    且因前案調解既未成立，原告丙○○依法自不受該函之拘束
    ，法院亦不得將該函採為判決之基礎，再加以證人對原告是
    否有廢止系爭協議書之部分，所述均不實，委無可採：
    1.按「調解程序中，調解委員或法官所為之勸導及當事人所
      為之陳述或讓步，於調解不成立後之本案訴訟，不得採為
      裁判之基礎。」民事訴訟法第422條定有明文，其立法目
      的在於調解程序中，為促使調解成立，調解法官所為之勸
      導及當事人所為陳述或讓步，或不免有其委曲求全之情形
      ，故此種勸導、陳述或讓步，於調解不成立時，法官與
      當事人皆不受拘束。
    2.許安德利律師所提之信函，係臺南高分院於95年8月4日召
      開調解庭，庭中命上訴人丙○○、戊○○及被上訴人丁○○各自提出和解方案，是被告丁○○於95年8月11日陳報
      和解方案，故原告丙○○於95年8月16日亦提出自己之和
      解方案函予許安德利律師，該函僅供許安德利律師作為內
      部參考之用，並未有向被告等人為特定之意思表示，是以
      該信函除不生任何法律效力之外，更不能據此解讀原告有
      廢止系爭協議書之意思表示，且前案調解既因故未成，揆
      櫫前揭民事訴訟法第422條立法意旨，原告自不受該信函
      內容之拘束、法院亦不得採為判決之基礎。
    3.證人乙○○、甲○○所述關於丙○○有廢止系爭協議書之
      部分，無非依據原告於95年8月16日傳給許安德利律師之
      信函，然該信函為原告於前案就和解過程所提出之方案，
      嗣復調解既不成立，原告及法院自不受該函之拘束已詳如
      上述外。許安德利律師竟於證人開庭前將上開責料整理交
      付證人乙○○，且開庭前證人乙○○又將該資料影印一份
      交給證人甲○○，而證人乙○○除將許安德利律師交付之
      資料寄給法院充為作證內容外，證人甲○○更當庭手持該
      份資料邊看邊作證，些由原告訴訟代理人當庭要求影印甲○○手邊資料，竟與證人乙○○寄給鈞院之作證資料內容
      完全相符，是以證人乙○○、甲○○當庭證述原告丙○○
      有關廢止系爭協議書之意思表示云云，均屬不實，甚為顯
      然。
  (七)被告戊○○於前案判決（即95年上字第123號判決）主張系
    爭協議書為有效，且該協議書之內容亦經前案審理之臺灣高
    等法院臺南分院審酌並採為判決基礎，故被告辯稱系爭協議
    書未經全體繼承人共同參與協議，顯與事實不符，委無足採
    。按被告主張系爭協議書未經全體繼承人共同參與協議云云
    ，惟查，被告戊○○於臺南高分院前案判決為上訴人時，即
    主張系爭協議書為有效，此觀原告成天祥與被告戊○○就前
    案提出之民事訴訟上訴理由狀第八點：「…為家族和睦，雙
    方讓步解決而為整體性遺產分割協商。」、「…此觀被上訴
    人於此協議成立3日後寄與上訴人丙○○之第449號存證信函
    所載：『貴我雙方於94年9月25日就先父程金城遺產所為之
    分割協議』。」可資參照，且經臺南高分院將系爭協議書採
    為判決基礎交代於判決理由中第四點3：「上訴人丙○○與
    被上訴人丁○○曾就遺產分配協議，並於協議書上載有：「
    丁○○『所有』臺南市東區（按：系指94年9月25日兩造所
    簽之系爭協議書之內容）…」，足證被告戊○○於前案主張
    系爭協議書有效，並經前案法院審酌採為判決基礎，並交代
    於判決理由之中。綜上所陳，被告戊○○於前案主張系爭協
    議書有效，複又於本案主張系爭協議書未經全體繼承人共同
    參與協議云云，其言行前後不一、互相矛盾，顯然違反誠信
    原則，實不足採。
  (八)綜上所述，94年9月25日兩造在訴外人乙○○、甲○○之全
    程見證下，就特定遺產為終止公同共有關係達成共識，並先
    後簽名於系爭協議書上，揆櫫首揭民法規定及最高法院判例
    意旨，系爭協議書既經兩造達成共識以終止紛爭，雙方即應
    受系爭協議書內容之拘束，自不得就和解前之法律關係再行
    爭執；復以許安德利律師所提原告於95年8月16日所發之函
    ，其性質為前案之調解方案，調解既因故未成，該函依民事
    訴訟法第422條之規定，法院應不得採為判決之基礎，是以
    系爭協議書之內容既經兩造達成合意並簽名其上，且原告從
    未有廢止94年9月25日之系爭協議書之意思表示，兩造自應
    遵守系爭協議並確實依約履行，方符民法契約自由及契約嚴
    守之兩大民法法理。並聲明：1.被告己○○○、戊○○、丁○○應將臺南市○區○○段35地號土地之公同共有部分，辦
    理移轉登記予原告成天祥所有。2.被告己○○○、丁○○應
    將臺南市○區○段段28地號土地之公同共有部分，辦理移轉
    登記予原告丙○○及被告戊○○共有應有部分各為二分之一
    。3.第1項、第2項聲明原告願供擔保，請准予宣告假執行。
二、被告則以：
  (一)被告己○○○、戊○○部分：
    1.兩造之被繼承人程金成於94年6月12日別世後，原告與被
      告丁○○於94年9月25日訂立協議書。惟被告丁○○於94
      年9月28日以第449號函對原告表示不同意。雖於94年10月
      2日就94年9月25日之協議書，被告己○○○、戊○○在被
      告丁○○不在場時補簽姓名及日期。然原告以第449號函
      ，指「該協議未經全體繼承人共同參與協議及漏未就臺南
      縣仁德鄉○○段等19筆土地為協議分割」為由提出異議（
      應請原告提出此函）。被告兩人即以94年10月3日第189號
      函致原告，指其異議均與事實不合，希照協議行事。
    2.繼之被告丁○○於94年10月5第461號函致原告及被告戊○○稱：「（94年10月2）事後（由被告己○○○、戊○○
      兩人在其不在場）補簽之協議書不予承認」。被告己○○○即於94年10月14日以第516號函覆被告丁○○：「請配
      合辦理相關登記事項」，均無正面反應。
    3.分割遺產之協議既已失敗，原告及被告己○○○、戊○○
      兩人（共3人）於95年4月17日向臺南市國稅局申請以16筆
      土地抵繳遺產稅額案，該局於95年9月22日函覆「准予受
      理」。其間原告於95年8月16日函知被告訴代：「……廢
      除94年9月25日協議書……」，被告訴代即影印該函分別
      告知被告己○○○、戊○○兩人。
    4.雖原告另擬乙份協議書重新排列相關繼承事項，僅被告丁○○於95年10月29日簽名，原告及被告己○○○、戊○○
      兩人未簽名而未能重新成立協議甚明。因而兩造於95年10
      月31繳訖遺產稅，被告己○○○、戊○○兩人各繳74,530
      元，原告繳納1,491,237元（包括被告丁○○部份）。
    5.綜上兩造間就繼承遺產問題，應已全部解決。詎原告竟以
      無效之94年9月28日協議書提起本訴至為不當，應予駁回
      。至於所有權移轉登記係形成訴訟，非給付訴訟，殊無假
      執行餘地，爰請併予駁回，並聲明：原告之訴及假執行之
      聲請均駁回。
  (二)被告丁○○則以：
    1.被告丁○○與原告丙○○、被告戊○○為親兄妹，被告己○○○為上三人之親生母親。被繼承人即父親程金成於被
      告丁○○結婚之際，曾以臺南市○區○○路40號之1房屋
      充為嫁妝相贈，詎原告丙○○、戊○○兄弟竟誣指被告丁○○偽造文書為理由，由丙○○、戊○○二人為原告，向
      鈞院訴請塗銷所有權登記，經鈞院以94年度訴字第1470號
      判決被告丁○○勝訴，後經該案原告提起上訴，臺灣高等
      法院臺南分院以95年度上字第123號駁回上訴，因原告丙○○、被告戊○○未再提起上訴，該案因而確定，合先敘
      明。
    2.原告丙○○與被告戊○○兄弟2人，以被告丁○○係已出
      嫁之女兒，不應繼承父親程金成之遺產，一再要求被告丁○○放棄對父親程金成之遺產繼承權，因此被告丁○○被
      迫簽上94年9月25日之協議書，惟被告丁○○始終否認該
      協議書，並拒絕依該協議書履行。況依該協議書，被告戊○○分得之遺產，亦較原告丙○○分得部分短少30,000,0
      00元，故被告戊○○亦不願依94年9月25日之協議書內容
      分配遺產。又證人乙○○、甲○○於97年4月10日到庭證
      述，其中乙○○證述：「當天沒有人逼丁○○簽名，丁○○是自願簽名的。」、「己○○○應該沒有說過這種話（
      指己○○○沒有以如果丁○○不同意遺產分配之方式，就
      要做出如何的事情）」，及甲○○證述：「有，丁○○有
      當場同意協議書的全部內容。」、「…但是丙○○、丁○○不同意平均繼承四分之一。」，雖與事實不符，惟因乙○○、甲○○二人為己○○○之親友，過去均曾接受過己○○○之幫助，其證述難免偏袒己○○○，其立場可以理
      解。94年9月25日晚間協商之情形，係郭、王二人立於協
      調之角色，依當時己○○○女兒不能回娘家分財產之想法
      ，軟硬兼施令丁○○不要堅持分配遺產，否則無法於社會
      上立足等語，而非如郭、王二位證人所證述丁○○完全同
      意當日之協議、或丁○○不同意平均繼承四分之一，似暗
      指丁○○欲得到較應繼分四分之一為多之遺產，此顯與實
      情有違。
    3.原告丙○○與戊○○對被告丁○○提起臺灣高等法院臺南
      分院以95年度上字第123號塗銷所有權登記之訴敗訴確定
      後，原被告共四人就遺產分配事宜重行協議，經由原告丙○○取得戊○○及己○○○之授權後，代理該二人與被告
      丁○○協議多次，並前後擬定四個版本之遺產分割協議書
      ，雙方原約定95年11月22日下午1時30分於徐秋月代書處
      所簽訂協議書，惟原告丙○○於當日致電被告丁○○，告
      知被告戊○○不願簽訂協議書並表示要四分之一之繼承權
      ，因此未簽署新協議，惟雙方均有廢止原協議之意，則甚
      明確。此後為辦理繼承遺產登記，雙方重行協議，按原告
      丙○○、被告戊○○、丁○○、己○○○等四人辦理公同
      共有關係之繼承登記，原告丙○○、被告戊○○、己○○○等四人要求被告丁○○應負擔繼承全部遺產應有部分四
      分之一遺產稅共756,921 元，遺產繼承及抵繳稅款案件之
      代書費、登記規費等四分之一之費用共計36,500元，96年
      11月地價稅應納稅額為44,928元（總額179,713元之四分
      之一），被告丁○○均如數繳納。依通常情理，被告丁○○以外之繼承人即原告丙○○、被告戊○○、己○○○嗣
      後若無同意被告丁○○按遺產法定四分之一繼承，豈會要
      求被告丁○○應分攤遺產全部費用四分之一？（如按原協
      議書履行，被告丁○○分攤部分遠少於四分之一）。
    4.另原告主張「因部分遺產經全體繼承人同意抵繳遺產稅，
      故僅就剩餘遺產列入系爭協議書之內容，故本件亦係就全
      體遺產為分割」等語，與事實不符。被告丁○○於94年9
      月25日當日並未同意以仁德鄉○○段等19筆土地抵繳遺產
      稅，此有94年9月28日以臺南德高厝郵局12支局存證信函
      第449號、暨鈞院函查財政部臺灣省南區國稅局臺南市分
      局，該局提供之「遺產稅、贈與稅實物抵繳申請書」（95
      年4月18日收文）之申請人為「己○○○、丙○○、戊○○」三人，並無被告丁○○可稽；按丁○○遲於95年10月
      間，經第三人徐秋月代己○○○，以電話告知己同意以應
      繼分四分之一辦理繼承、暨國稅局已於95年9月22日核准
      以土地抵繳遺產稅等情（丁○○並無能力推翻國稅局之處
      分），始提供印章及相關資料予徐秋月代為辦理土地登記
      ，並繳納1/4之遺產稅。依上可知，丁○○係遲至95年10
      月間經原被告四人均已明示不依協議書履行、改依應繼分
      辦理繼承時，始同意以仁德鄉○○段等19筆土地抵繳遺產
      稅。原告主張被告丁○○於94年9月25日當日即同意等語
      ，顯非屬實。
    5.94年9月25日所簽訂協議書，當天由原告及被告丁○○簽
      名，94年10月2日再由被告己○○○、戊○○補簽名，則
      94年9月25日的協議書是否合法生效？被告丁○○於94年9
      月25日與原告丙○○簽訂協議書，此為被告丁○○不否認
      ，惟：
      (1)該協議書僅為原告丙○○與被告丁○○間之協議，此由
        協議書於94年9月25日當晚，僅有被告丁○○及被告丙○○之簽名可稽。
      (2)被告丁○○已於94年9月28日為廢止協議書之意思表示
        。被告丁○○於94年9月28日以臺南德高厝郵局12支局
        存證信函第449號函知原告丙○○，因協議書未就臺南
        縣仁德鄉○○段等19筆土地分割，未由全體繼承共同參
        與協議，故不同意協議書之分割方式等語，可知被告丁○○已有廢止該協議書之意思表示。
      (3)被告己○○○、戊○○於94年9月25日晚間並非協議書
        當事人。94年9月25日當日戊○○先行離去、且並未於
        協議書之「協議人」欄上簽名之事實，有證人乙○○、
        甲○○到庭證述可稽。由此可知，被告丁○○於94年9
        月25日當晚簽名於協議書時，係與丙○○為財產分配之
        約定，並無與戊○○、己○○○約定之意思。
      (4)被告己○○○、戊○○於94年10月2日於協議書上補簽
        名，推敲其意應係為加入協議書之當事人，惟該部分至
        少並未得到被告丁○○之同意、亦與被告丁○○簽署於
        該協議書當日之意思有違，己○○○、戊○○自行加入
        協議書為當事人之行為，應屬無效，故94年10月2日由
        原被告四人簽署之協議書之效力，應屬無效。
    6.原告主張「系爭協議書係雙方就特定遺產為終止公同共有
      係達成共識以終止紛爭，具有和解契約之性質」等語，被
      告丁○○並未有終止公同共有、變更為分別共有關係之意
      思，系爭協議書亦非丁○○與全體繼承人所為之和解契約
      ，原告之主張，應屬誤會。且系爭協議書之效力為無效，
      且經各共同繼承人合意解除。
      (1)被告丁○○已於94年9月28日為廢止協議書之意思表示
        。被告丁○○於94年9月28日以臺南德高厝郵局12支局
        存證信函第449號函知原告丙○○為廢止該協議書之意
        思表示。
      (2)95年8月16日原告丙○○（代理己○○○及戊○○）以
        傳真告知其訴訟代理人許安德利律師：「…丁○○依法
        登記其應繼分，即每塊土地丁○○均繼承承1/4…廢除9
        4年9月25日之協議書」，足見原告早有令被告丁○○依
        法定應繼分繼承並廢止協議書之意思。
      (3)被告丁○○與原告丙○○（代理被告己○○○及戊○○
        ）於95年11月間多次就被繼承人程金成之遺產分割事宜
        討論多次，並由原告丙○○提出四個不同遺產分割之版
        本與丁○○討論，後雖未簽署，惟兩造均知原協議書已
        不可行，而有廢止原協議書之意思，以謀求新的協議方
        式；雖未達成新的協議，惟兩造顯然均有不依原協議書
        履行之意思。
      (4)被告己○○○（代理丙○○及戊○○）委託第三人徐秋
        月代書於95年10月間以電話告知被告丁○○，由各繼承
        人平均繼承遺產，暨要求丁○○負擔1/4之遺產稅等語
        ，丁○○因其母己○○○代表共同繼承人丙○○、戊○○已允諾依法定應繼承分繼承，始提供四分之一之稅金
        及印章、戶籍謄本等資料供徐秋月辦理過戶事宜，顯見
        被告己○○○代表丙○○、戊○○，均有不依協議書履
        行之意。
      (5)綜上所述，系爭協議書（94年9月25日），業經各該當
        事人（包含丙○○、丁○○、戊○○及己○○○）分別
        以書面、口頭、協議及依法各負擔1/4應繼分之稅金等
        方式，明示不依協議書履行，顯見各該當事人均有廢止
        協議書之意思，該協議書應已各該當事人合意解除，要
        無庸疑。
      (6)如鈞院認定94年9月25日之協議書內容為有效，各共同
        繼承人應依該協議書履行，依民法第264條第1項前段「
        因契約互負債務者，於他方當事人未為對待給付前，得
        拒絕自己給付。」有關「同時履行抗辯」之規定，原告
        丙○○、被告己○○○、戊○○即應依協議書第一點給
        付被告丁○○4,000,000元。
    7.綜上所述，兩造所簽訂之協議書，業經全體繼承人合意解
      除，已經不存在，被告丁○○亦不同意終止公同共有變更
      為分別共有關係，原告起訴請求履行遺產繼承契約，顯無
      理由，請求駁回其訴，並聲明：1.原告之訴駁回。2.如受
      不利判決，願供擔保請准免予宣告假執行。
三、兩造不爭執之事實：
  (一)被繼承人程金成於94年6月12日死亡，被告己○○○為其配
    偶，原告、被告戊○○、丁○○為其子女，均為其繼承人，
    應繼分比例各為四分之一。
  (二)被繼承人程金成死亡後遺有坐落臺南市○區○○段43地號、
    28地號、35地號三筆土地及坐落仁德鄉○○段793地號（重
    測前為一甲段526-1地號）、大宅段1050、1051、1052、105
    3、1054、1061、10 62地號、土庫段413、414、1132、1135
    、1142、1143、1152、1163地號、臺南市○○區○段二小段
    24地號（應有部分四分之一）、26地號（應有部分四分之一
    ）土地之遺產（另仁德鄉○○段526-12地號土地在被繼承人
    程金成生前已被政府徵收，門牌「臺南市○○區○○路122
    巷36弄22號房屋已拆除而不存在）。
  (三)原告曾與被告丁○○於94年9月25日簽訂協議書，並由見證
    人乙○○、甲○○在場見證，協議書內容為：「一支付丁○○現金新台幣肆佰萬元正。二臺南市○區○○段43地號74.4
    1坪全部歸丁○○所有。三丁○○所有臺南市○區○○路40
    號之1房屋坐落於其與丙○○共有之土地上，以後土地分割
    時，丁○○之土地位置依其房屋原坐落位置按其土地所有權
    狀記載持分分割予丁○○。四臺南市○區○○段28地號歸戊○○、丙○○所有。五臺南市○區○○段35地號歸丙○○所
    有。」惟當天被告戊○○、己○○○並未在該份協議書內簽
    名、蓋章，係於94年10月2日被告戊○○、己○○○二人始
    在見證人乙○○、甲○○見證下在上開協議書人簽名、蓋章
    ，被告己○○○按指印。
  (四)被告丁○○曾以94年9月28日台南德高厝郵局449號存證信函
    通知原告、訴外人徐秋月代書，主張系爭協議書漏未就仁德
    鄉○○段等19筆土地為遺產分割，伊不同意此項遺產之分割
    。
  (五)原告、被告己○○○、戊○○曾以94年10月3日臺南成功路
    郵局營收股（901支）第1895號存證信函催告被告丁○○應
    依94年9月25日協議書之內容履行。
  (六)被告丁○○再以94年10月5日臺南德高厝郵局第461號存證信
    函通知原告、被告戊○○表示94年9月25日協議書是事後補
    簽名，被告丁○○不予承認，有關協議內容應以丙○○、戊○○當場影印交付丁○○收執之協議書為準。
  (七)被告己○○○曾以94年10月14日臺南東城郵局（18支）通知
    被告丁○○主張94年9月25日協議書為有效，請被告丁○○
    配合辦理。
  (八)許安德利律師在95年8月16日當時是原告及被告戊○○之訴
    訟代理人，原告曾於95年8月16日寄信函予許安德利律師，
    言明「父親遺產中土地扣除經國稅局同意抵遺產稅後之剩餘
    土地，依法辦理繼承登記，丁○○依法登記其應繼分，即每
    塊土地丁○○均繼承四分之一，繼承稅按繼承比率由丁○○
    負擔繳納，我方不再支付予丁○○任何現金，不給任何通行
    權或文件，廢除94年9月25日協議書」。
四、得心證之理由：
    本件經依民事訴訟法第268條之1第2項規定，整理並協議簡
    化爭點及不爭執點後，兩造之爭點為：(一)94年9月25日所簽
    訂協議書，當天由原告及被告丁○○簽名，94年10月2日再
    由被告己○○○、戊○○補簽名，則94年9月25日的協議書
    是否合法生效？(二)兩造有無合意解除94年9月25日所簽訂協
    議書？(三)兩造應否按94年9月25日協議書內容履行協議？茲
    將本院得心證之理由，分述如下：
  (一)94年9月25日所簽訂協議書，其性質應屬部分遺產分割契約
    ，業經兩造全體達成合意而生效：
    1.按繼承人得隨時請求分割遺產。但法律另有規定或契約另
      有訂定者，不在此限，民法第1164條定有明文。又公同共
      有人之權利義務，依其公同關係所由規定之法律或契約定
      之。除前項之法律或契約另有規定外，公同共有物之處分
      ，及其他之權利行使，應得公同共有人全體之同意，民法
      第828條亦定有明文。次按，在公同共有遺產分割自由之
      原則下，民法第1164條規定，繼承人得隨時請求分割遺產
      ，該條所稱之「得隨時請求分割」，依同法第829條及第
      830條第1項規定觀之，自應解為包含請求終止公同共有關
      係在內，俾繼承人之公同共有關係歸於消滅而成為分別共
      有，始不致與同法第829條所定之旨趣相左，庶不失繼承
      人得隨時請求分割遺產之立法本旨。查上訴人既訴請將上
      述房地公同共有登記變更為分別共有登記，兩造並已就該
      房地遺產辦訖公同共有登記，依上說明，上訴人是否即係
      因終止該公同共有關係而請求為分別共有登記？原審未予
      推闡明晰，逕謂上訴人就個別遺產無應有部分或應繼分而
      不得請求上開房地為分別共有登記及將台電公司股票辦理
      為分別共有，亦有未合（參照最高法院93年度臺上字第26
      09號判決）。
    2.原告主張兩造於94年9月25日，經由二名見證人即訴外人
      乙○○、甲○○之全程在場見證下，就兩造共同繼承之臺
      南市○區○○段28、35、43地號土地為分配約定並達成遺
      產繼承協議而共同簽署協議書，系爭協議書經兩造合意，
      其內容為全體繼承人就被繼承人程金城之特定遺產，終止
      公同共有關係而成為分別共有關係，又上開協議書性質乃
      債權契約，且內容甚為明確，原告爰依上開協議書之債權
      契約請求權基礎，請求被告等人應依約履行協同辦理土地
      移轉登記義務云云，惟為被告所否認，並以前揭情詞置辯
      。經查：
      (1)原告主張被告己○○○於94年9月24日晚間9時召集兩造
        及訴外人乙○○、甲○○於原告表姊郭美玉住處，協議
        被繼承人程金城所留遺產處理事宜，雙方就協議書達成
        意思表示合致時，已是25日凌晨，其中被告戊○○因繼
        承「勝利鮮花店」事業，當日有客戶訂貨，是被告己○○○乃請被告戊○○先回去工作，故該協議書在兩位見
        證人乙○○、甲○○見證下，由原告丙○○、被告丁○○先行簽字；而94年10月2日被告己○○○、戊○○於
        原告表姊郭美玉住處，在上開見證人之見證下，補簽系
        爭協議書，94年9月25日之協議書內容業經兩造達成意
        思表示一致而合法生效之事實，業據原告舉證人即該協
        議書在場見證人乙○○、甲○○為證。查證人乙○○證
        稱：「第一次協議於民國94年9月25日晚上，在臺南市
        ○○○路三段399巷16弄1號郭美玉家，剛開始時我勉勵
        他們用親情，不要用金錢來處理遺產，己○○○、戊○○、丙○○、丁○○都在。協議內容時，戊○○因為花
        圈生意先行離開，內容由丙○○與丁○○討論五點一體
        的內容，只由丙○○、丁○○簽名。94年9月26日丁○○的先生打電話到郭美玉家說：丁○○是被逼迫簽名的
        ，並威脅要對我們證人毆打。94年9月28日丁○○（女
        兒）寄存證信函不承認此協議：因戊○○未參與協議簽
        名。第二次協議於民國94年10月2日晚上，在台南市○○○路○段399巷16弄1號郭美玉家，丙○○要戊○○及
        己○○○補簽名，但是這一次丁○○不在場。94年10月
        5日，丁○○再一次寄存證信函，否決補簽的協議書，
        因為丁○○認為這一次協議她自己不在場。此後證人我
        、甲○○就退出協議，改由法院解決。」「（問：94年
        9月25日晚上協議時，丁○○有無當場同意原證一協議
        書的全部內容？）丁○○有同意原證一協議書全部內容
        。」「（問：94年9月25日己○○○有在場，為何沒有
        當場簽名？）因己○○○不識字，不會簽名，所以就沒
        有當場簽名，我們認為己○○○應該要當場簽名，所以
        己○○○是漏簽名，當時己○○○都有在場。」「（問
        ：94年9月25日當天有無人逼迫丁○○簽名？）當天沒
        有人逼丁○○簽名，丁○○是自願簽名的，當時因為丁○○認為戊○○沒有簽名是無效，他先生說是我們逼丁○○簽名的，其實沒有人逼丁○○簽名。」「（問：94
        年10月2日戊○○與己○○○補簽名時，原告丙○○是
        否在場？）丙○○當時有在場，因為這是他安排的，丁○○有無受通知我們不知道，這要問丙○○，但是丁○○沒有在場。」「（問：94年10月2日補簽名時，協議
        書內容是否與94年9月25日協議書的內容相同沒有變動
        ？）是，內容都一樣，沒有變動，只是由戊○○、己○○○補簽名而已。」「（問：94年9月25日第一次協議
        時，丁○○簽名時，戊○○有無在場？）戊○○不在場
        ，但是協議書內容是丁○○與戊○○商量好，由丙○○
        書寫的。」等語（見本院97年4月10日言詞辯論筆錄）
        。證人甲○○證稱：「此協議書主要目的是針對丁○○
        個人單方面的協議，因為丁○○對遺產問題有意見，所
        以協議書不是針對全部遺產作分配協議，只是單就丁○○個人有爭議部分所作的協議。依協議書內容第一項到
        第三項都是寫丁○○有關的部分，第四項是丙○○、戊○○有共有東安段28地號土地，所以也列入，第五項部
        分應該沒有列入當天協議內容，我不知道為何丙○○會
        將第五項寫進去。當時協議時，四個繼承人都在場，但
        戊○○最後因有事情是先離開，所以沒有簽名，丁○○
        有同意94年9月25日這份協議書內容，但丁○○的先生
        隔天就打電話過來說我們脅迫丁○○簽名，94 年9月28
        日丁○○就寫存證信函完全否認協議書內容，理由就是
        協議當時有人沒有在場，我們在94年10月2日再由己○○○、戊○○補簽名、按指印，為強調這份協議書是有
        效的，在94年10月3日丁○○又來壹份存證信函，否認
        94年9月25日協議書內容，當天是針對丁○○有爭議部
        分協議，所以有很多遺產的土地沒有列入在這份協議書
        裡面。之後就進入司法程序，之後的訴訟細節我不曉得
        。」「（問：94年9月25日晚上協議時，丁○○有無當
        場同意原證一協議書的全部內容？）有，丁○○有當場
        同意協議書的全部內容。」「（問：94年9月25日己○○○有在場，為何沒有當場簽名？）因己○○○不識字
        ，所以沒有簽名，在我們認為是長輩馬馬虎虎，大家已
        經同意就好了，所以就沒有簽名或蓋指印。」「（問：
        94年9月25日當天有無人逼迫丁○○簽名？）應該沒有
        。」「（問：94年10月2日戊○○與己○○○補簽名時
        ，原告丙○○是否在場？）我確定丁○○不在場，但是
        丙○○有無在場我忘記了。」「（問：94年10 月2日補
        簽名時，協議書內容是否與94年9月25日協議書的內容
        相同沒有變動？）內容一樣，沒有變動，己○○○、戊○○只有補簽名、補蓋章、指印，因為丁○○有發存證
        信函說這兩人沒有簽名，所以才補簽名。」等語（見同
        上筆錄），查證人乙○○、甲○○與兩造雖有親屬關係
        ，惟渠二人就本件遺產繼承並無法律上利害關係，又擔
        任系爭94年9月25日協議書見證人，其經本院隔離訊問
        結果，所為證詞又大致相符，應堪採信。則依證人乙○○、甲○○之證詞，足信系爭94年9月25日協議書之內
        容係經兩造全體繼承人在場達成協商後全體達成一致同
        意，由原告與被告丁○○當場簽名，至於被告戊○○則
        因有事離開不及簽名，被告己○○○則漏未簽名，至94
        年10月2日始由被告戊○○、己○○○二人在同一份協
        議書內補簽名、蓋指印。因之94年10月2日兩造或原告
        、被告戊○○、己○○○三人均別無另行協議之事實，
        僅有補簽名、補蓋印章、指印，系爭94年9月25日協議
        書顯經兩造全體繼承人達成合意，不容被告丁○○嗣後
        片面翻異。被告辯稱系爭94年9月25日協議書因94年9月
        25日被告戊○○、己○○○未當場簽名、蓋指印即無效
        、94年10月2日係另行協議，被告戊○○、己○○○補
        簽名，惟被告丁○○不在場，94年10月2日協議無效，
        及被告丁○○事後於94年9月28日以台南德高厝郵局449
        號存證信函通知原告、訴外人徐秋月代書，主張伊不同
        意系爭協議書而無效云云，均無可採。至於被告辯稱當
        天被告丁○○係遭逼迫始在系爭協議書簽名云云，已為
        原告所否認，被告並未舉證以實其說，參以上開證人乙○○、甲○○均證稱當日沒有人逼迫丁○○簽名，則被
        告辯稱該協議書被告丁○○遭逼迫始簽名云云，亦無可
        採。
      2.次查，被繼承人程金成死亡後遺有坐落臺南市○區○○
        段43地號、28地號、35地號三筆土地及坐落仁德鄉○○
        段793地號（重測前為一甲段526-1地號）、大宅段1050
        、1051、1052、1053、1054、1061、10 62地號、土庫
        段413、414、1132、1135、1142、1143、1152、1163地
        號、臺南市○○區○段二小段24地號（應有部分四分之
        一）、26地號（應有部分四分之一）土地之遺產（另仁
        德鄉○○段526-12地號土地在被繼承人程金成生前已被
        政府徵收，門牌「臺南市○○區○○路122巷36弄22號
        房屋已拆除而不存在），為兩造所不爭執，依民法第11
        51條規定，上開遺產在分割遺產前，自為兩造全體繼承
        人所公同共有。再者，系爭94年9月25日協議書內容約
        定：「一支付丁○○現金新台幣肆佰萬元正。二臺南市
        ○區○○段43地號74.41坪全部歸丁○○所有。三丁○○所有臺南市○區○○路40號之1房屋坐落於其與丙○○共有之土地上，以後土地分割時，丁○○之土地位置
        依其房屋原坐落位置按其土地所有權狀記載持分分割予
        丁○○。四臺南市○區○○段28地號歸戊○○、丙○○
        所有。五臺南市○區○○段35地號歸丙○○所有。」之
        事實，亦為兩造所不爭執。原告主張94年9月25日協議
        書未列出全部遺產土地，乃因其餘土地已經全體繼承人
        同意用以抵繳遺產稅云云，惟為被告所否認，辯稱系爭
        協議書漏未就其餘19筆土地列入為遺產分割而無效云云
        （實際上應為18筆土地，因仁德鄉○○段526-12地號土
        地在被繼承人程金成生前已被政府徵收）。經查，證人
        乙○○證稱：「（問：94年9月25日晚上四個繼承人有
        無約定被繼承人其他在仁德鄉○○段、大宅段、土庫段
        等十六筆土地要抵繳遺產稅？）當天晚上有列一土地細
        目出來，但是這十六筆土地沒有列在協議書內容，當時
        四個繼承人沒有約定要將此十六筆土地用來抵繳遺產稅
        ，故協議書內容也沒有列入。」「（問：提示被證四，
        即94年10月3日1898號存證信函，是否是94年9月25日當
        時有提到要將此十九筆土地拿來抵繳遺產稅？）應該當
        時沒有提到要將十九筆土地拿來抵繳遺產稅，我沒有印
        象四個繼承人有這樣決定，協議書內的五點是一體的，
        大家是有利害關係的，抵繳這部分當天沒有講到。」（
        見同上筆錄）證人甲○○證稱：「（問：94年9月25日
        晚上四個繼承人有無約定被繼承人其他在仁德鄉○○段
        、大宅段、土庫段等十六筆土地要抵繳遺產稅？）當天
        應該有提到是以聊天的方式提到，因為遺產稅很多，可
        能要拿土地的一部分來抵遺產稅，我已經忘記這是誰講
        的，是有提起，但是沒有確定、定案要將協議書所寫的
        以外其他土地全部用來抵繳遺產稅，這部分是沒有定案
        ，所以只是聊天時提到，所以這部分並沒有四個人達成
        協議同意其他的十六筆土地要拿來抵繳遺產稅，只是聊
        天的時候說到遺產稅很高，可能要拿來抵繳。」等語（
        見同上筆錄）堪信兩造在簽訂94年9月25日協議書時，
        並未協議同意其餘遺產土地用以抵繳遺產稅，而係就被
        告丁○○個人有爭議的部分遺產所作成協議，參以經本
        院向財政部臺灣省南區國稅局臺南市分局調閱被繼承人
        程金成遺產稅歷次申請實物抵繳之申請書及相關資料，
        最初係於95年4月17日提出申請，申請抵繳之遺產為上
        開坐落臺南市○○區○段、仁德鄉○○段、大宅段、土
        庫段共計18筆土地，而申請人僅有原告、被告己○○○
        、戊○○三人，至於被告丁○○並未在申請書內簽名、
        蓋章。嗣於95年7月19日再提出抵繳更正申請書，抵繳
        之土地中除仁德鄉○○段526-1地號經重測後變更為太
        新段793地號土地，並刪除坐落臺南市○○區○段二小
        段24、26地號二筆土地，惟此次申請人亦僅有原告、被
        告己○○○、戊○○三人，被告丁○○亦未在抵繳更正
        申請書中簽名、蓋章，有財政部臺灣省南區國稅局臺南
        市分局97年1月28日南區國稅南市一字第09700 29075
        號函在卷可稽，因之被告辯稱兩造在簽訂94年9月25日
        協議書時，並未協議同意其餘遺產土地用以抵繳遺產稅
        等情，應堪採信。
      3.再查，系爭94年9月25日協議書內容約定：「一支付丁○○現金新台幣肆佰萬元正。二臺南市○區○○段43地
        號74.41 坪全部歸丁○○所有。三丁○○所有臺南市○
        區○○路40號之1房屋坐落於其與丙○○共有之土地上
        ，以後土地分割時，丁○○之土地位置依其房屋原坐落
        位置按其土地所有權狀記載持分分割予丁○○。四臺南
        市○區○○段28地號歸戊○○、丙○○所有。五臺南市
        ○區○○段35地號歸丙○○所有。」參諸證人乙○○、
        甲○○上開證詞，兩造顯係就被繼承人程金成所遺其中
        坐落臺南市○區○○段43、28、35地號土地約定遺產分
        割方法，即東安段43地號土地分歸被告丁○○取得，東
        安段35地號土地分歸原告取得，東安段28地號土地分歸
        原告與被告戊○○二人共有取得，此外並約定應支付被
        告丁○○現金4,000, 000元，以及被告丁○○所有門牌
        「臺南市○區○○路40號之一房屋」坐落於被告丁○○
        與原告共有之土地上，以後土地分割時，被告丁○○之
        土地位置依其房屋原坐落位置按應有部分比例之面積分
        割予被告丁○○。兩造既約定上開遺產之分割方法，自
        應解為兩造就上開坐落臺南市○區○○段43、28、35地
        號遺產土地已有合意終止公同共有關係且約定遺產之分
        割方法，在公同共有遺產分割自由之原則及契約自由原
        則下，參諸上開最高法院93年度臺上字第2609號判決，
        全體共有人就部分遺產合意約定終止公同共有關係而為
        遺產之分割，法律上並無禁止之規定，自應解為契約有
        效，被告辯稱：系爭協議書漏未就其餘18筆遺產土地列
        入為遺產分割，契約應無效云云，應無可採。因之系爭
        94年9月25日所簽訂協議書，其性質應屬部分遺產分割
        契約，且業經兩造全體達成合意，自屬有效。
  (二)兩造業經合意解除兩造系爭94年9月25日所簽訂協議書：
    1.查系爭協議書簽立後，原告、被告戊○○二人曾於94年11
      月17日對被告丁○○，提起本院94年度訴字第1470號塗銷
      土地所有權移轉登記訴訟，主張門牌「臺南市○區○○路
      40號之1」房屋及基地臺南市○○段9地號、應有部分十分
      之一土地，原告及被告戊○○均未贈與被告丁○○，可能
      係被告丁○○偽造文書申辦過戶，為此訴請塗銷登記等情
      ，經一審本院94年度訴字第1470號民事判決原告及被告戊○○敗訴，原告及被告戊○○提起上訴即二審臺灣高等法
      院臺南分院95年度上字第123號，亦經二審判決上訴駁回
      確定在案之事實，業經本院調閱上開94年度訴字第1470號
      民事歷審卷宗核閱無誤，且為兩造所不爭執。次查，被告
      丁○○於上開訴訟一審審理中曾提出系爭94年9月25日協
      議書，主張原告於94年9月25日曾強迫被告丁○○簽署該
      協議書，依該協議書第二項載明「丁○○所有臺南市○區
      ○○路40號之1房屋坐落於其與丙○○共有之土地上．．
      ．」，足見原告、被告戊○○早均已知悉兩造父母將上開
      房地以嫁妝名義贈與被告丁○○（見本院94年度訴字第14
      70號卷宗第69-71頁）。原告則於上開訴訟中主張兩造父
      親程金成於94年6月12日別世，遺有不少遺產，須申報遺
      產稅，原告、被告己○○○、戊○○整理有關財產資料時
      ，始發覺被告丁○○盜過戶上開房地及被告己○○○囑被
      告丁○○存銀行之款項8,300,000元，竟全部存為被告丁○○名義，為家族和睦，雙方讓步解決，被告丁○○同意
      侵占定存款吐出，兩造簽訂94年9月25日協書，支付丁○○4,000,000元，意謂8,300,000元中4,000,000元列入遺
      產給被告丁○○，餘4,300,000元還給被告己○○○為養
      老基金，已被盜登記之上開房地價值列入遺產計算，再予
      分配被告丁○○東安段43地號土地，東安段28地號土地歸
      原告、被告戊○○，東安段35地號土地歸原告，依被告之
      堅持加入與劃分遺產無關之系爭房屋基地之分割方案，被
      告丁○○確係聰慧過人，以此假讓步之協議書，以取得系
      爭房地合法所有之假象而已，故被告丁○○旋於94年9月
      28日以第449號存證信函取消該協議。經再協調無效後，
      原告始不得不提起上開塗銷土地所有權移轉登記訴訟（見
      本院94年度訴字第1470號民事卷宗108-109頁反面）。嗣
      至二審臺灣高等法院臺南分院95年度上字第123號審理中
      ，曾於95年8月4日行調解程序，除原告、被告戊○○、丁○○外，被告己○○○亦以證人身分出席，惟當日調解未
      能成立，二審即於95年8月10日裁定準備程序終結，嗣並
      定於95年9月5日言詞辯論（見二審臺灣高等法院臺南分院
      95年度上字第123號民事卷宗45-50頁），嗣被告丁○○曾
      於95年8月11日陳報和解方案，惟兩造於上開訴訟言詞辯
      論前均未能達成和解或調解，嗣於95年9月19日二審臺灣
      高等法院臺南分院95年度上字第123號即判決原告、被告
      丙○○敗訴確定在案。
    2.被告辯稱原告於95年8月16日傳真予其上開塗銷土地所有
      權移轉登記訴訟所委任訴訟代理人許安德利律師（為本件
      訴訟之被告委任律師）謂：「許律師：1.勝利路40-1房屋
      若無法要回，丙○○拒絕將來勝利路40-1號房屋依其原座
      落位置，分割土地給予丁○○。2.父親遺產中土地扣除經
      國稅局同意抵遺產稅後之剩餘土地，依法辦理繼承登記，
      丁○○依法登記其應繼分，即每塊土地丁○○均繼承1/4
      ，遺產稅按繼承比率由丁○○負擔繳納，我方不再支付予
      丁○○任何現金，不給任何通行權或文件，廢除94年9月
      25日協議書。3.我母親會再與許律師約時間見面詳談。4.
      土地依法辦理繼承登記，若丁○○不會同繳其應負擔之遺
      產稅，我方代墊繳納，須取得那些文件，將來才可以向丁○○要回代墊之遺產稅？」有被告所提出原告傳真信函在
      卷可稽，原告對於該傳真信函之真正並不爭執，自堪信為
      真正。次查，上開另案塗銷土地所有權移轉登記訴訟於95
      年9月19日判決原告、被告戊○○敗訴後，財政部臺灣省
      南區國稅局臺南市分局以95年9月22日以南區國稅南市一
      字第0950045447號函通知原告、被告戊○○、己○○○三
      人准予將坐落仁德鄉○○段793地號（重測前為一甲段526
      -1地號）、大宅段1050、1051、1052、1053、1054、1061
      、10 62地號、土庫段413、414、1132、1135、1142、114
      3、1152、1163地號16筆土地抵繳應納遺產稅，應於文到3
      0日內檢送有關文件並辦理過戶手續，有被告所提出上開
      財政部臺灣省南區國稅局臺南市分局函文可稽（被證七）
      ，嗣兩造均委任訴外人徐秋月代書為代理人，於95年10
      月30日向臺南縣歸仁地政事務所申請辦理上開16筆土地抵
      繳遺產稅款移轉予中華民國之移轉登記過戶手續，並經移
      轉登記完畢，此有臺南縣歸仁地政事務所97年3月31日所
      登記字第097000276 9號函在卷可憑，被告丁○○嗣後顯
      亦同意將上開16筆土地辦理抵繳遺產稅移轉登記為國有甚
      明。再者，被告丁○○依徐秋月代書之傳真通知繳納應分
      擔之遺產稅為按全部遺產稅3,02 7,684元之1/4比例計算
      即756,921元，並如數繳納完畢，有被告丁○○所提出徐
      秋月代書傳真函、遺產稅繳款書、郵政跨行匯款申請書在
      卷可考，且為原告所不爭執。再查，被告辯稱：原告丙○○與被告戊○○對被告丁○○提起另案塗銷所有權登記之
      訴敗訴確定後，原被告共四人就遺產分配事宜重行協議，
      經由原告丙○○取得戊○○及己○○○之授權後，代理該
      二人與被告丁○○協議多次，並前後擬定四個版本之遺產
      分割協議書，雙方原約定95年11月22日下午1時30分於徐
      秋月代書處所簽訂協議書，惟原告丙○○於當日致電被告
      丁○○，告知被告戊○○不願簽訂協議書並表示要四分之
      一之繼承權，因此未簽署新協議之事實，業據被告丁○○
      提出四份遺產分割協議書附卷可參，且為原告所不爭執，
      嗣兩造並於96年2月15日委託徐秋月代書辦理抵繳遺產稅
      以外之遺產土地即臺南市○○段43、28、35地號土地、臺
      南市○○區○段二小段24地號（應有部分四分之一）、26
      地號（應有部分四分之一）土地公同共有之繼承登記，有
      被告丁○○所提出之收據、、程金成繼承登記費用明細、
      地價稅繳款書、郵政跨行匯款申請書可稽，且為原告所不
      爭執。
    3.查兩造雖於簽訂系爭94年9月25日協議書，就部分遺產達
      成分割遺產之協議，惟兩造均拒絕履行該協議書內容，原
      告及被告戊○○嗣並提起本院94年度訴字第1470號塗銷土
      地所有權移轉登記訴訟，於訴訟中再三否認系爭94年9月
      25日協議書約定之第三項內容，於二審法院審理中並傳真
      予其訴訟代理人許安德利律師，主張若無法要回勝利路40
      -1房屋，拒絕履行系爭94年9月25日協議書第三項內容，
      遺產中土地扣除經國稅局同意抵遺產稅後之剩餘土地，依
      法辦理繼承登記，丁○○依法登記其應繼分，即每塊土地
      丁○○均繼承1/4，遺產稅按繼承比率由丁○○負擔繳納
      ，我方不再支付予丁○○任何現金，不給任何通行權或文
      件，廢除94年9月25日協議書，嗣被告丁○○亦按其應繼
      分比例繳納遺產稅完畢，16筆遺產土地亦經兩造全體繼承
      人同意辦理抵繳遺產稅移轉登記為國有完畢，兩造就抵繳
      遺產稅以外之遺產土地即臺南市○○段43、28、35地號土
      地、臺南市○○區○段二小段24地號（應有部分四分之一
      ）、26地號（應有部分四分之一）遺產分配事宜曾重行協
      議，經由原告丙○○取得戊○○及己○○○之授權後，代
      理該二人與被告丁○○協議多次，並前後擬定四個版本之
      遺產分割協議書，雙方原約定95年11月22日下午1時30分
      於徐秋月代書處所簽訂協議書，惟因被告戊○○不同意而
      未能達成分割遺產協議，堪認兩造顯有合意解除系爭94年
      9月25日協議書，就抵繳遺產稅後所餘之遺產土地即臺南
      市○○段43、28、35地號土地、臺南市○○區○段二小段
      24地號（應有部分四分之一）、26地號（應有部分四分之
      一）重新協議遺產分割方法，惟嗣後仍無法達成遺產分割
      協議甚明。原告雖主張許安德利律師所提出原告95年8月
      16日之信函，係臺南高分院於95年8月4日召開調解庭，庭
      中命上訴人丙○○、戊○○及被上訴人丁○○各自提出和
      解方案，是被告丁○○於95年8月11日陳報和解方案，故
      原告丙○○於95年8月16日亦提出自己之和解方案函予許
      安德利律師，該函僅供許安德利律師作為內部參考之用，
      並未有向被告等人為特定之意思表示，是以該信函除不生
      任何法律效力之外，更不能據此解讀原告有廢止系爭協議
      書之意思表示，且前案調解既因故未成，揆櫫前揭民事訴
      訟法第422條立法意旨，原告自不受該信函內容之拘束、
      法院亦不得採為判決之基礎云云。查，另案臺灣高等法院
      臺南分院95年度上字第123號塗銷土地所有權移轉登記訴
      訟，固曾於95年8月4日召開調解庭，惟當庭並未達成調解
      ，二審即於95年8月10日裁定準備程序終結，嗣並定於95
      年9月5日言詞辯論（見二審臺灣高等法院臺南分院95年度
      上字第123號民事卷宗45-50頁），被告丁○○雖曾於95
      年8月11日陳報和解方案，惟原告於該案二審審理中並未
      陳報和解方案，僅於95年8月16日傳真該信函予當時其訴
      訟代理人許安德利律師，其內容亦未提及關於勝利路40
      之1號房地之和解方案，僅係告知其訴訟代理人若無法要
      回上開房地即拒絕履行94年9月25日協議書內容及廢除94
      年9月25日協議書，嗣原告並於95年8月17日聲請傳訊證人
      郭美玉、甲○○、陳麗玉、己○○○四人，足認原告當時
      拒絕被告丁○○所提和解方案，執意進行訴訟審判，因之
      該95年8月16日傳真信函難認係原告於該案中調解程序中
      所提出之陳述或讓步，況本件訴訟係原告另行所提出之履
      行遺產繼承契約，並非上開調解程序於調解不成立後之本
      案訴訟，應無民事訴訟法第422條規定之適用，原告上開
      主張應無可採。
    (三)94年9月25日協議書既經兩造合意解除，原告訴請被告履
      行該協議書內容即屬無據，不能准許。
五、又本件原告請求被告辦理所有權移轉登記，係請求命被告為
    一定意思表示之判決，依強制執行法第130條規定，自無宣
    告假執行之必要。原告聲明請求就本件訴訟願供擔保，請准
    宣告假執行，自無必要。再者本件原告之訴既經駁回，其假
    執行之聲請已失所附麗，應併駁回之。
六、本件判決之基礎已臻明確，兩造其餘之攻擊防禦方法及舉證
    ，於判決結果無影響，無一一審究之必要，併此敘明。
七、本件訴訟費用應由敗訴之原告負擔。查原告支出本件訴訟費
    用即裁判費255,320元、證人日旅費1,000元，合計256,320
    元，應由原告負擔，爰確定如主文第二項所示。
八、據上論結，本件原告之訴為無理由，依民事訴訟法第78條、
    第87條第1項，判決如主文。
中    華    民    國    97    年    6     月    19    日
                  家事法庭    法  官  鄭  彩  鳳
上正本係照原本作成。
如對本判決上訴，須於收受判決正本送達後20日內向本院提出上
訴狀，並繳納上訴費及附具繕本。
中    華    民    國    97    年    6     月    19    日
                              書記官  黃  心  怡


司法院資訊處製作；財團法人民間司法改革基金會備份。
